【裁判字號】    92,重上,68
【裁判日期】    920930
【裁判案由】    撤銷贈與等
【裁判全文】
臺灣高等法院高雄分院民事判決  九十二年度重上字第六八號
      上  訴  人  台灣中小企業銀行股份有限公司
      法定代理人  甲○○
      訴訟代理人  丁○○
?
      被  上訴人  乙○○
?
      被  上訴人  丙○○
      共      同
      訴訟代理人  林雪娟律師
當事人間撤銷贈與等事件，上訴人對於中華民國九十二年五月二十九日臺灣高雄地方
法院九十一年重訴字第九０五號第一審判決提起上訴，本院於九十二年九月十六日言
詞辯論終結，判決如下：
      主      文
上訴駁回。
第二審訴訟費用由上訴人負擔。
      事實及理由
一、上訴人主張：被上訴人乙○○分別於民國八十五年五月二十三日、八十八年八月
    十二日及九十年四月十七日向上訴人借款新台幣（下同）八百二十萬元、二百五
    十萬元及五百萬元，共計本金一千五百七十萬元（以下簡稱系爭債權）屆期未還
    。竟於九十一年七月二日將名下所有坐落高雄縣林園鄉○○段一三０六號、一三
    ０七號，面積分別為五百四十二平方公尺及一百零四平方公尺，應有部分均為五
    分之一等二筆土地，無償贈與被上訴人即其女丙○○，並於九十一年七月九日辦
    妥所有權移轉登記。雖被上訴人乙○○為擔保系爭債權，與其妻即連帶保證人黃
    王素幸已提供十四筆不動產（其中十三筆為土地，另一筆為建物）供抵押，而上
    訴人亦另假扣押其二人之其餘九筆不動產在案。惟因景氣低迷，該抵押不動產之
    價值大幅滑落，與設定時差距甚大，以鄰近土地之第四次拍定價格往往僅為鑑定
    價格之五成左右來推算，其實際市價僅值六百七十二萬九千三百四十五元，即使
    連假扣押之九筆不動產一起處分，亦不足清償，是被上訴人間之前揭無償贈與系
    爭二筆土地之行為，確已害及上訴人之系爭債權。至於上訴人聲請委由中國不動
    產鑑定中心股份有限公司（以下簡稱鑑價公司）之鑑定價格過高，而與市價不相
    當，自不得作為參酌之依據。為此，爰請求撤銷被上訴人間於九十一年七月九日
    就系爭二筆土地所為之贈與行為，並塗銷以此為原因之系爭二筆土地之所有權移
    轉登記。被上訴人則以系爭債權，借款人之被上訴人乙○○與連帶保證人黃王素
    幸已提供前揭十四筆不動產供擔保，設定第一順位最高限額抵押權予上訴人，依
    鑑價公司之鑑價報告顯示，縱扣除土地增值稅，尚有淨值共為二千七百八十六萬
    六千元，即使該抵押物今經上訴人聲請執行拍賣，原法院九十一年執字第四八五
    二七號民事強制執行事件所核定之第一次拍賣底價總價仍有三千一百八十萬元，
    均超過系爭債權甚多，足供清償無虞。何況上訴人另假扣押被上訴人乙○○及連
    帶保證人黃王素幸之其餘十筆不動產（即上訴人乙○○所有之頂厝段一三二０－
    八地號中汕段三九地號等二筆，及黃王素幸所有頂厝段一二五一、一六０八－一
    七、一０九二、一三二０－八地號，中芸段九－二四六地號，鳳芸段四地號，林
    園段一三七六－一、一四四六－一地號等八筆），縱該抵押之十四筆不動產經強
    制執行拍賣之結果尚有不足，亦可以該九筆不動產補償之。至於上訴人稱應以臨
    近不動產拍賣成交價為推算市價之基準，然既不知該拍賣成交價與系爭抵押不動
    產之關連性何在，是否具有同質性，亦無從知悉，自難據為客觀之標準。本件被
    上訴人所提供之系爭抵押不動產及遭上訴人假扣押之其餘九筆不動產，既經鑑價
    公司鑑價結果，淨值仍遠超過系爭債權，可十足受償，則被上訴人間就系爭二筆
    土地之贈與行為，即無害及債權，上訴人訴請撤銷上開贈與行為及塗銷系爭二筆
    土地之所有權移轉登記，實為無理由等語資為抗辯。
二、本件原審對於上訴人之請求，判決其訴駁回。上訴人聲明不服，上訴聲明求為判
    決：(一)原判決廢棄。(二)被上訴人間於九十一年七月二日就系爭二筆土地所為之贈
    與行為應予撤銷。被上訴人丙○○就系爭二筆土地於九十一年七月九日所為之所
    有權移轉登記應予塗銷。(三)第一、二審訴訟費用由被上訴人連帶負擔。被上訴人
    則答辯聲明：(一)上訴駁回。(二)第二審訴訟費用由上訴人負擔。
三、被上訴人乙○○分別於八十五年五月二十三日、八十八年八月十二日及九十年四
    月十七日向上訴人借款三筆，（即本件系爭債權本金一千五百七十萬元），而由
    其與連帶保證人黃王素幸提供如下十四筆抵押不動產，設定第一順位最高限額抵
    押權予上訴人，嗣並經上訴人聲請鑑價。其中第一筆借款八百二十萬元以高雄縣
    林園鄉○○段一三０八之一、之二、之四、之六地號，一三二０之六、之七、之
    九、之十三地號等九筆土地，設定金額為一千萬元，經鑑價結果為一千八百八十
    四萬四千一百六十元（依序為2,852,460元+2,101,280元+433,360+4,160,700元+
    1,168,860元+2,574,160元+3,423,320+542,800+584,660元=18,844,160元），扣
    除土地增值稅總計一百六十四萬六千一百十六元（依序為293,322元+93,982元+
    147,377元+427,821元+120,191元+115,144元+362,171元+24,274元+61,834元=
    1,646,116元）  總淨值為一千七百十九萬八千零四十四元（即18,844,160元-
    1,646,116元=17,198,044元 ）。其中第二筆借款二百五十萬元，以高雄縣林園
    鄉○○段一０九一、一０九六、一０九六之一地號等三筆土地設定金額為三百萬
    元，經鑑價結果，總價為六百八十一萬六千九百二十六元（依序為：799,946元+
    2,946,780元+3,070,200元=6,816,926元 ），扣除土地增值稅總計為八十四萬二
    千七百四十六元（依序為：204,550元+312,552元+325,644元=842,746元 ）總淨
    值為五百九十七萬四千一百八十元（即6,816,926元-842,746元=5,974,180元 ）
    。第三筆借款五百萬元，以高雄縣林園鄉○○○段一六０八之十地號土地及其上
    第五七八號建物，即門牌號碼高雄縣林園鄉○○路二十三號四層樓房，設定金額
    為六百萬元，經鑑價結果，土地總價為三百四十三萬六千四百元，扣除土地增值
    稅七十三萬七千零四元，淨值為二百六十九萬九千三百九十六元，加上建物一百
    九十九萬六千九百四十元，總值為四百六十九萬六千三百三十六元（即2,699,396
    元  +1,996,940元=4,696,336元 ），合計本件系爭抵押物總淨值為二千七百八
    十六萬八千五百六十元（即17,198,044元+5,974,180元+4,696,336元=27,868,560
    元）。而本件系爭債權，被上訴人乙○○屆期未還，且於九十一年七月二日為系
    爭土地之贈與行為，又於同年月九日辦理以此贈與為原因之系爭土地所有權移轉
    登記。上訴人為保全系爭債權，乃另假扣押被上訴人乙○○與連帶保證人黃王素
    幸二人所有，未提供擔保設定抵押權之其餘不動產共十筆土地（其中屬被上訴人
    乙○○者有二筆）等事實，有借據、土地登記簿謄本、中國不動產鑑定中心股份
    有限公司之鑑定報告書在卷足憑，並為兩造所不爭執，自堪信為真實。
四、依最高法院九十一年度台上字第一四二三號判決意旨：「按民法第二百四十四條
    第一、四項固規定，債務人所為之無償行為，有害及債權者，債權人得聲請法院
    撤銷之，並得訴請命受益人回復原狀。查上訴人於原審辯稱：訴外人即主債務人
    及其連帶保證人所提供設定抵押權之擔保物，經鑑定結果，足以清償上訴人李０
    妹積欠被上訴人之八千三百六十萬元連帶保證債務等語，倘屬可採，則被上訴人
    有否行使撤銷權以資保全其債權之必要，即有斟酌之餘地。」，次按債務人所為
    之無償行為須有害及債權者，債權人始得聲請法院撤銷之。故有害及債權之事實
    ，必須於行為時存在，倘債務人於行為時仍有足以清償債務之財產，僅因日後之
    經濟變動，致債務人之財產減少者，尚難認該行為係有害債權之行為（參閱最高
    法院七十七年台上字第七八四號判決意旨）。是上訴人主張債務人就系爭債權雖
    有提供前揭不動產設定抵押權，但債務人所為之無償行為是否有害及系爭債權，
    其抵押不動產之價值，應以目前之市價計算，而為認定債權人之債權是否能獲滿
    足受償。如該抵押之不動產係經法院拍賣程序，則拍賣價格即為該不動產之市價
    ，而應以拍定價格為系爭抵押不動產價值計算之依據云云，即不足採信。
五、次查本件被上訴人乙○○於九十一年七月二日贈與系爭二筆土地應有部分予其女
    兒即被上訴人丙○○，並於同年七月九日辦妥贈與系爭土地所有權移轉登記（上
    開二筆土地之應有部分，公告現值僅為四十九萬八千一百零二元，有土地登記謄
    本在卷可稽）。而為擔保上訴人之本件系爭債權，主債務人即被上訴人乙○○與
    連帶保證人黃王素幸已提供前揭十四筆不動產，設定第一順位最高限額抵押權予
    上訴人，上揭十四筆不動產經原審命中國不動產鑑定中心股份有限公司於同年度
    之九十一年十二月三日鑑定之結果，扣除土地增值稅後，淨值尚有二千七百八十
    六萬八千五百六十元，已如前述，是被上訴人為贈與行為時，其抵押不動產之價
    值顯逾其本金債權一千五百七十萬元甚多，應無疑義，縱算至九十二年五月二十
    日（即原審最後言詞辯論期日）止，連利息、違約金總計亦僅一千七百十七萬八
    千六百十三元，此亦有上訴人於原審所提之電腦列算明細表在卷可稽。參以上訴
    人自承為保全系爭債權得受清償，上訴人另假扣押被上訴人乙○○及連帶保證人
    黃王素幸所有未提供本件借款擔保設定抵押權登記之其餘不動產共十筆等事實，
    是被上訴人抗辯伊二人所為之贈與行為，並未害及系爭債權，上訴人應不得聲請
    法院予以撤銷等情，即屬有據，堪予採信。
六、綜上所述，原審以被上訴人乙○○與連帶保證人黃王素幸所提供之該抵押不動產
    ，其總淨值既顯然超過系爭債權甚多，上訴人之系爭債權得受十足之清償無虞；
    乃認上訴人訴請撤銷被上訴人間系爭土地之贈與行為，並塗銷以此為原因之系爭
    二筆土地之所有權移轉登記為無理由，而判決駁回其訴，經核尚無不合。上訴論
    旨，仍執陳詞，指摘原判決不當，求予廢棄改判，非有理由，應予駁回。
七、據上論結，本件上訴為無理由，依民事訴訟法第四百四十九條第一項、第七十八
    條，判決如主文。
中      華      民      國    九十二    年      九      月      三十    日
                            臺灣高等法院高雄分院民事第一庭
~B1審判長法官  黃金石
~B2法      官  魏式璧
~B3法      官  吳登輝
正本係照原本作成。
不得上訴。
中      華      民      國    九十二    年      十      月      二      日
~B法院書記官  梁美姿
                                                                        Ｋ


司法院資訊處製作；財團法人民間司法改革基金會備份。
